【裁判字號】    89,再易,54
【裁判日期】    891101
【裁判案由】    給付貨款
【裁判全文】
臺灣高等法院民事判決  八十九年度再易字第五四號
      再審原告    甲○○
      再審被告    東元捲門事業股份有限公司
                              .
      法定代理人  陳嘉標      .
右當事人間給付貨款事件，再審原告對於中華民國八十六年十一月二十二日台灣新竹
地方法院八十六年度訴字第四四四號、八十九年五月三十日本院八十八年度上更(一)字
第四六五號確定判決提起再審之訴，本院判決如左：
    主    文
再審之訴駁回。
再審訴訟費用由再審原告負擔。
    事    實
甲、再審原告方面：
壹、聲明：
  一、原確定判決（本院八十八年度上更(一)字第四六五號）及新竹地院八十六年度訴
      字第四四四號確定判決廢棄，駁回再審被告之訴。
  二、再審及前審之訴訟費用均由再審被告負擔。
貳、陳述：
  一、原判決適用法規顯有違誤：
    (一)民法第三一五條規定：「清償期除法律另有規定或契約另有訂定或得依債之性
      質或其他情形決定者外，債權人得隨時請求清償，債務人亦得隨時為清償。」
      同法第三六九條規定：「買賣標的物與其價金之交付，除法律另有規定或契約
      另有訂定或另有習慣外，應同時為之。」同法第一二八條規定：「消滅時效，
      自請求權可行使時起算。」準此，本件八十四年二月份之貨款，再審被告之貨
      款請求權（二年）依民法三一五條及三六九條規定自八十四年二月份起隨時可
      請求，時效應自八十四年二月可請求時起算至八十六年二月底消滅，惟再審被
      告至八十六年五月八日才起訴請求，顯已罹於時效。然再審被告在一審從未提
      及雙方有延後請求之約定，至第二審再審原告提出逾二年之時效抗辯，再審被
      告方提出片面製作之付款明細表，謂交貨後四個月才請款。
    (二)付款明細表為再審被告片面製作，為再審原告自始否認，又再審被告之付款明
      細表上有貨到後兩個月、四個月、九個月‧‧不等之付款日期，與所謂貨到後
      四個月付款不合，且無法自圓其說。原審忽略民法三一五條、三六九條之規定
      ，即貨到時應同時付款之規定，原審將依法無須舉證之再審原告誤為要舉證，
      而對應舉證而無法舉證之再審被告反認為主張真實，適用法規顯有違誤。
    (三)縱依原判決所認再審被告主張以過去習慣「本月份出貨，次月份給帳單，由上
      訴人核對後於次月底收款時再有二個月之期票緩衝期」，準此，再審被告於八
      十四年三月初給帳單，再審原告核對後於三月底來收款，貨款請求權當然在三
      月底時已可行使，因收款本是行使貨款請求權，將收款後二個月之期限解為可
      行使貨款請求權之時點，兩者顯有矛盾，亦與法不合。
    (四)原判決認定兩造間之給付貨款為交貨後之四個月，與卷內資料矛盾且無根據。
      原判決既認定「次月底收款」之事實，復將票據到期日（四個月後）視為貨款
      請求權可行使日，兩者已互相矛盾外，票據到期日為票據時效之起算日，貨款
      債務之時效起算日依前開規定應自得行使請求權之日起算，原判決將二者混為
      一談，適用法規顯有違誤。
    (五)何況本件無開立票據，無票期緩衝期之問題，亦未涉及票據到期日與貨款時效
      起算日之問題，貨款債務之時效應單純回歸法律明定之請求權可行使日（即八
      十四年二月）起算，從兩造過去之付款時間縱勉強認定請求權可得行使日是在
      八十四年三月底，惟至八十六年三月底二年時效亦已消滅，再審被告至八十六
      年五月八日方起訴，亦罹於時效。
  二、原判決以再審被告實際收到貨款之時間，認定為本件貨款請求權可得行使之時
      間，而遽不採再審原告援引時效之抗辯，除適用法規顯有違誤外，所附理由亦
      與卷內證據矛盾。
乙、再審被告方面：
    本件未經言詞辯論，再審被告亦未具狀作何聲明或陳述。
      理      由
一、再審原告起訴主張：本院八十八年度上更(一)字第四六五號及新竹地院八十六年度
    訴字第四四四號確定判決，有民事訴訟法第四百九十六條第一項第一款適用法規
    顯有錯誤之再審原因，求為將前開確定判決廢棄，並駁回再審被告之訴。
二、按所謂「適用法規顯有錯誤」，係指確定判決所適用之法規顯然不合於法律規定
    ，或與司法院現尚有效及大法官會議之解釋，或本院尚有效之判例顯然違反者而
    言，並不包括消極的不適用法規之情形（最高法院六十年台再字第一七○號判例
    參照）。
三、查本院八十八年度上更(一)字第四六五號判決以：「查商人、製造人、手工業人所
    供給之商品及產物之代價，其請求權因二年間不行使而消滅，民法第一百二十七
    條第八款固有明文規定。被上訴人（即再審被告）主張兩造就付款方式係以口頭
    約定，即本月份出貨，次月初先給帳單，由上訴人核對後於次月底收款時再有二
    個月之期票緩衝期，合計共四個月等情，雖為上訴人（即再審原告）所否認，惟
    被上訴人則於第一審提出送貨單及於本院更審前提出付款明細表為證，且觀諸上
    述送貨單及付款明細表所載：八十三年四月至六月貨款，付款日期為八十三年十
    月二十八日；八十三年八月貨款，付款日期為八十三年十月二十八日、十二月二
    十八日；八十三年九月貨款，付款日期為八十四年一月二十九日、四月十八日；
    八三年十月貨款，付款日期為八十四年五月二十九日、八月二十三日；．．．（
    見更審前本院卷第一○二頁），於上開付款明細表中僅有一張未達四個月，其餘
    均已超過四個月，甚至達九個月，而該張未達四個月者，係由上訴人轉交之客票
    ，其發票日期自非上訴人所能決定，自難僅以此張客票之發票日在兩造約定付款
    日之前，遽而否定上述付款期限之事實及兩造關於付款期限之約定，此外，上訴
    人復未能舉證兩造之交易有於送貨當日即付清貨款之情事，其所為抗辯尚屬無據
    ，：：：則上訴人等迄至八十四年二月間為止積欠貨款五十九萬三千二百五十六
    元，應係八十四年二月份之貨款，其付款日則為八十四年六月二十七日，此亦有
    記載上訴人等於八十四年六月二十七日僅付款四萬三千三百一十二元之該明細表
    足稽，是其請求權應於八十四年六月二十七日始可行使，依民法第一百二十八條
    規定消滅時效自請求權可行使時起算，本件被上訴人之請求權應於八十六年六月
    二十七日始為消滅，而被上訴人已於時效消滅前之同年五月八日向原法院起訴請
    求，迄未逾二年之期間，上訴人甲○○為時效之抗辯，顯不足取。」等語，認兩
    造之貨款付款期限確有四個月緩衝期之約定，因而認再審被告之貨款請求權於該
    四個月緩衝期屆至時始得行使，經查該認定並未違反民法第三百十五條、第三百
    六十九條有關清償期及買賣價金交付時期之規定，亦未違反民法第一百二十八條
    有關消滅時效自請求權可行使時起算之規定，至於送貨日與付款日相隔時間，有
    四、六、七、十個月不等，原確定判決認其均在四個月以上，故以最短之四個月
    作為緩衝期，而認再審被告之主張為可採，並無所附理由與卷內証據矛盾之處，
    認事用法亦無違誤，此外，再審原告亦未舉証証明原確定判決有何違反其他法律
    規定或解釋、判例之意旨，其以原確定判決適用法規顯有錯誤為由，提起本件再
    審之訴，即無理由，應予駁回。
四、據上論結，本件再審之訴，顯無再審理由，爰依民事訴訟法第五百零二條第二項
    ，不經言詞辯論，以判決駁回之，如主文所示。
中      華      民      國    八十九    年      十一      月      一    日
                                民事第九庭
                                    審判長法  官  吳  謙  仁
                                          法  官  魏  大  喨
                                          法  官  林  樹  埔
右正本係照原本作成。
不得上訴。
中      華      民      國    八十九    年      十一      月      三    日
                                          書記官  林  初  枝


司法院資訊處製作；財團法人民間司法改革基金會備份。
